臺灣高等法院刑事判決　　　　　　 95年度上更(一)字第274號
上　訴　人
即　被　告　甲○○
選任辯護人　陳麗真律師
上列上訴人因詐欺案件，不服臺灣臺北地方法院89年度訴字第
432號，中華民國92年4月25日第一審判決（起訴案號：臺灣臺
北地方法院檢察署89年度偵字第2510號），提起上訴，判決後，
經最高法院發回更審，本院判決如下：
    主  文
原判決關於甲○○部分撤銷。
甲○○共同連續犯詐欺取財罪，處有期徒刑陸月，如易科罰金，
以銀元參佰元即新台幣玖佰元折算壹日。扣案如附表三所示之物
均沒收。
    事  實
一、甲○○與均已成年之丁○○（業經原審以同案判處有期徒刑
    壹年貳月，緩刑參年確定）、辛○○（另案審結）、壬○○
    （通緝中）、陳棟松（通緝中），共同基於意圖為自己不法
    所有之概括犯意聯絡，於民國八十八年六月二十一日，由陳
    棟松虛設「勝維貿易有限公司」（下稱勝維公司），並擔任
    勝維公司之負責人，嗣由壬○○以新台幣（下同）二萬元承
    租台中縣大里市○○○○街十二號房屋之三層，作為勝維公
    司營業處所。同年十一月三十日其等為便利集團業務運作及
    隱匿犯行，變更登記負責人為壬○○；另於八十八年八月間
    ，由辛○○以「楊協勤」名義出面，以二萬元向年籍不詳之
    林姓成年男子購買「明芳國際貿易有限公司」（下稱明芳公
    司）之公司執照，先由壬○○擔任公司負責人，並以每月六
    萬六千元之代價承租台北市○○○路六六六號之房屋一層作
    為營業處所，嗣同年十一月間彼等為便利集團業務運作及隱
    匿犯行，變更登記吳阿萬為負責人。繼共同謀議後，由丁○○、壬○○及吳光、吳阿萬等集團成員，向銀行、合作金庫
    開戶申請存摺、金融卡（詳如附表二），其等明知並無資力
    給付高額貨款，竟自八十八年七月起迄八十九年一月十八日
    止，由辛○○化名「楊協勤」、甲○○化名「林永源」，共
    同利用電話簿上廣告、工商名錄上取得之資料，以電話、傳
    真方式，向安柏實業股份有限公司等如附表一所示之公司，
    先以小量進貨，貨到付現之方式，藉以培養債信之詐術，使
    附表一所示公司先後誤信辛○○、甲○○等人所虛設之公司
    債信良好。嗣辛○○、甲○○見時機成熟，遂於附表一所示
    時間，先後向如附表一所示公司大量進購貨品，安柏實業股
    份有限公司負責人戊○○等人不疑有他，陷於錯誤，依約將
    貨品運送至明芳公司或其等指定位於桃園縣龜山鄉大岡村大
    湖三十四之三十號「富友」倉儲等處所後，辛○○等人一方
    面央請廠商延後付款並簽發支票以取信各出貨公司，甚或未
    簽發支票交付，另一方面隨即將貨品搬離現場予以變賣，得
    款朋分花用，致使各出貨公司受有財物重大損失，詐欺集團
    則共計詐得價值八百一十四萬五千三百五十四元之財物。嗣
    於八十九年一月十五日安柏實業股份有限公司因遲未收到貨
    款，且察覺販售與明芳公司之貨物業遭變賣，始報警循線至
    明芳公司內查獲，並扣得如附表三所示辛○○、甲○○、丁○○、壬○○、陳棟松所有供犯詐欺罪所用之物品。
二、案經內政部警政署刑事警察局移送臺灣臺北地方法院檢察署
    檢察官偵查起訴。
    理  由
一、訊據被告甲○○坦承曾為明芳公司之員工，化名「林永源」
    與客戶接觸，惟矢口否認有何常業詐欺之犯行，辯稱：其非
    詐騙集團分子，伊經友人介紹認識辛○○後，於八十八年十
    月二十日始受聘至明芳公司工作，實際上伊上班才二個月，
    全不知情云云。惟查：
(一)上揭事實業據如附表一所示之公司員工於警訊、劉美慧、癸○○、乙○○於原審、及證人李玉蓮於偵查中指述明確，並
    經證人己○○於本院、丙○○於原審及本院訊問時證述第一
    審共同被告丁○○前往租屋經過乙節甚詳，核與共犯辛○○
    坦承之詐騙時間、地點、手法及財物均相吻合，雖共犯辛○○否認被告甲○○知情，然此與前開證人所言不符，無非迴
    護之詞。
(二)明芳公司、勝維公司之經營處所，分由共犯壬○○、丁○○
    等成員所承租，此有房屋租賃契約書影本、公證書影本存卷
    可考，至於證人凌振杉雖於原審訊問時證述稱已不太記得，
    但證人凌振杉既然於距案發時較近之警訊時指證歷歷，自較
    時間已相隔已遠之原審訊問時之供述可信；再查，明芳公司
    、勝維公司係以共犯壬○○、陳棟松之名義分別辦理營利事
    業登記證，此有明芳公司營利事業登記證影本及勝維公司設
    立登記申請書及陳棟松身分證影本各一紙附卷可憑，又共犯
    壬○○、丁○○均於警訊時坦承其等自行至如附表二之銀行
    、合作金庫辦理存款存摺、信用卡之情無訛在卷。另參以共
    犯壬○○於偵查中陳稱：伊進入公司後，共犯陳棟松、被告
    均已在公司內工作，而被告確實化名「林永源」、共犯辛○○化名「楊協勤」，彼二人與共犯陳棟松均曾帶伊前往勝維
    公司位於臺中縣大里市○○○○街十二號之經營處所及各處
    銀行開戶之情，尤以被告甲○○除在警訊、偵訊均有承認使
    用「林永源」之化名外，於偵查中更坦承伊在明芳工作有感
    覺怪怪的，買貨未照一般流程等情（見八十九年偵字第二五
    一０號卷第一九六頁）而被告於本院前審審理時亦坦承客戶
    至公司時，其有接待之行為，顯見被告甲○○確實以「林永
    源」之名義擔任明芳公司之業務經理。證人辛○○於本院結
    證，審判長問：本案過程如何？證人答：那時候我們有壹個
    總經理莊總在處理，我們是根據他的指示來根廠商聯絡，後
    續處理是由莊總來辦，所以我們並沒有收到任何利益。買貨
    我處理部分是皮革，起初都有付錢，19號我們整個被帶到警
    察局就沒有轉帳，支票就跳票，至於後續如何辦理是由莊總
    來做，我就不知道。審判長問：甲○○在公司裡面擔任什麼
    職務？證人答：這個也是我們莊總在指派，雖然在同一個辦
    公室，但是個人的業務都不同。審判長問：是否是擔任業務
    經理？證人答：我不清楚。審判長問：在偵查卷所述是否實
    在？證人答：當時刑事局移送地檢的時候我當時是通緝犯，
    基於為了讓其他被告交保的前提之下我所做的陳述並不是實
    在。檢察官偵訊筆錄並不是實際情形。審判長問：是否化名
    楊協勤？證人答：那也是莊總指示，說要我用他的名片對外
    聯絡，但是並不是所有訂單都是我簽名的，也是有部分由莊
    總做。審判長問：你如何根廠商交易？證人答：跟廠商交易
    如果他們提出要付現，通常都是由莊總交代會計把錢匯入帳
    戶然後由廠商去提領。18號之前支票都沒有跳票，是19日之
    後才發生問題。刑事局偵查員有跟我們老闆吳阿萬通過電話
    。審判長問：買進來的貨是否私下有變賣？證人答：這個是
    莊總處理。審判長問：貨物賣掉之後是否有平分價款？證人
    答：我們沒有辦法接觸公司財物部門。審判長問：你是純粹
    僱用而已？證人答：是的。有月薪還有傭金。審判長問：查
    扣東西裡面印章有壹個叫做楊協勤，這個是否是你拿去跟廠
    商交易使用？證人答：因為到目前為止有發現訂單並不是我
    的簽字，也不是我蓋章，這是我們莊總也有用這個名字去使
    用。我們莊總說你在通緝所以用這個名字去使用，至於是否
    真有這個人我也不曉得。受命法官問：八十九年元月間是否
    有叫丁○○去租一間新竹市○○路○段376巷32號3樓的房子
    ？證人答：那時候我們莊總有交代，我有轉達他的意思。受
    命法官問：租這個房子做什麼用途？證人答：我記不得了，
    莊總說找林先生租這個房子。受命法官問：八十八年八月間
    你是用楊協勤的名義以兩萬元向林姓男子購買明芳國際貿易
    有限公司的執照？證人答：不是這樣，那是由莊總出面購買
    ，不是我去買。受命法官問：當時是由壬○○擔任這家公司
    的負責人？證人答：我記得是這樣，之後轉為吳先生。受命
    法官問：是否已每個月六萬六千元租金承租台北市○○○路
    六百六十六號房屋作為營業場所？證人答：這個我不曉得，
    後來我有聽會計小姐說我們的租金六萬多元。受命法官問：
    後來再八十八年十一月間變更登記為吳阿萬，是否如此？證
    人答：大概是這樣沒有錯。吳先生就是指吳阿萬。這些作業
    全部都是莊總在處理。受命法官問：甲○○是什麼時候進入
    明芳公司？證人答：我不記得了。受命法官問：他是擔任什
    麼職務？證人答：我不瞭解。受命法官問：當時他化名為林
    永源？證人答：我不太清楚，那時候都是莊總在處理人事業
    務，包含我自己都是接受他的指示去處理公司業務。審判長
    問：有無問題要問證人？被告問：你到底認識我叫做林永源
    還是叫做甲○○？證人答：我認識他的時候我知道他姓吳，
    我都叫他作吳先生，但是他是否是叫做甲○○我不知道，當
    時莊總指派他用林永源的名字的事情，我在想說當初是否跟
    我一樣的情形，所以我並沒有問他。審判長問被告：對證人
    辛○○證言，有何意見？被告答：我跟他都是裡面的同事。
    至證人丁○○於本院雖結證，審判長問：本案你是如何參與
    ？證人答：我是捆工而已，其他事情我不知道。審判長問：
    不是向銀行申請作開戶、有金融卡、存摺？證人答：這個我
    不知道。審判長問：甲○○在明芳公司擔任什麼職務？證人
    答：這個我不認識，我並沒有看過他。審判長問：你到底在
    公司做什麼？證人答：我只是做工而已，只求溫飽。審判長
    問：是否知道被告做業務經理？證人答：我不知道。受命法
    官問：是否跟丙○○在八十九年元月間承租一間新竹市○○
    路○段376巷32號3樓的房子？證人答：這個我不記得了。受
    命法官問是否辛○○叫丙○○帶你去承租這個房子？證人答
    ：我不記得了。受命法官問你當時在明芳公司工作？證人答
    ：是的，我作捆工，我是看報紙應徵。受命法官問：誰僱傭
    你的？證人答：我沒有印象。受命法官問是否是辛○○？證
    人答：我並沒有印象。查證人業經原審以同案判處有期徒刑
    壹年貳月，緩刑參年確定，是其上開證詞，無非卸責之詞，
    尚難採為被告有利之證據。至被告甲○○聲請傳訊證人庚○○以證明其係八十八年十月二十日始至明芳公司任職乙節，
    查證人庚○○於本院結證，辯護人問：是否介紹被告到明芳
    公司上班？證人答：明芳公司我不知道，楊董他做貿易，我
    有介紹被告跟他認識，後來如何我不知道。辯護人問：你如
    何介紹被告跟楊董認識？證人答：楊董他做貿易，他說我是
    否有認識作布、塑膠皮的人，我就介紹被告與他認識，之後
    他們如何我不知道。辯護人問：你介紹被告跟楊董認識的時
    間是在什麼時候？證人答：八十八年。我在吃薑母鴨介紹他
    們認識，應該是天氣比較涼的時候至於詳細時間我不知道。
    辯護人問：你介紹他們認識是否有讓他們兩個人直接跟你三
    個人一起見面？證人答：吃飯的時候有的。辯護人問：你知
    道楊董的公司在作什麼事情？證人答：我不知道。以前在貨
    運行的時候貨運行的人他們都叫他楊董。辯護人問：你在介
    紹被告給楊董認識的時候之前已經認識多久？證人答：沒有
    多久，在貨運行我認識他倆三個月。辯護人問：楊董他叫什
    麼名字？證人答：我不知道。依證人庚○○上開之證詞，被
    告上開所辯不知情，亦非可採。
(三)綜上，被告顯非單純受僱於明芳公司、勝維公司之不知情員
    工，反之，被告甲○○與化名「楊協勤」之辛○○係基於犯
    意聯絡而分擔實施犯罪行為等情，委實明確。再衡諸常情，
    被告並非年幼，復曾謀職其他行業，社會經歷豐富，豈有覺
    得公司之經營運作不正常，仍受領報酬，並使用他人名義之
    名片對外延攬客戶之理，此外，復有如附表三之物品扣案可
    稽，是被告甲○○所辯同夥行詐伊不知情乙節，應係事後卸
    責之詞，顯不足採。本件事證明確，被告犯行堪以認定。
二、核被告所為，係犯刑法第三百三十九條第一項之詐欺取財罪
    。被告甲○○與辛○○、丁○○、壬○○、陳棟松間有犯意
    之聯絡、行為之分擔，應依刑法第二十八條論以共同正犯。
    被告先後多次犯行，時間緊接，所犯罪名相同，顯係基於概
    括犯意為之，為連續犯，依刑法第56條之規定以一罪論，並
    加重其刑。尚乏證據足證被告恃詐取財物營生，公訴人認被
    告涉犯刑法第340條之常業詐欺罪，尚有未洽，起訴法條應
    予變更。被告行為後，刑法於94年2月2日修正公布，95年7
    月1日施行，同法第56條連續犯之規定，業於94年2月2日修
    正公布刪除，並於95年7月1日施行，則被告之犯行，因行為
    後新法業已刪除連續犯之規定，此刪除雖非犯罪構成要件之
    變更，但顯已影響行為人刑罰之法律效果，自屬法律有變更
    ，依新法第2條第1項規定，比較新、舊法結果，仍應適用較
    有利於被告之行為時法律即舊法論以連續犯（最高法院95年
    第8次刑事庭會議決議參照）。按行為後法律有變更者，適
    用行為時之法律。但行為後之法律有利於行為人者，適用最
    有利於行為人之法律，刑法第2條第1項定有明文。被告行為
    後，刑法第33條第5款修正為主刑之種類：罰金新台幣一千
    元以上，以百元計算之，第67條修正為罰金加重者，其最高
    度及最低度同加重之，並於95年7月1日施行。比較被告行為
    時刑法第33條第5款主刑之種類：罰金銀元一元以上。第68
    條罰金加重者，僅加重其最高度，就罰金之最低度及加重以
    適用舊法對於被告有利。被告行為時刑法第41條規定，犯最
    重本刑為三年以下有期徒刑以下之刑之罪，而受六月以下有
    期徒刑或拘役之宣告，因身體、教育、職業或家庭之關係，
    執行顯有困難者，得以一元以上三元以下折算一日，易科罰
    金。被告行為後同法條於九十年一月十日修正公布為：「犯
    最重本刑為5年以下有期徒刑以下之刑之罪，而受6個月以下
    有期徒刑或拘役之宣告，因身體、教育、職業、家庭之關係
    或其他正當事由，執行顯有困難者，得以1元以上3元以下折
    算一日，易科罰金。」被告易科罰金折算標準，依修正前罰
    金罰鍰提高標準條例第2條前段（現已刪除）規定，就其原
    定數額提高為100倍折算1日，則易科罰金折算標準，應以銀
    元300元折算1日，經折算為新臺幣後，應以新臺幣900元折
    算為1日。惟被告行為後95年7月1日修正公布施行之刑法第
    41條第1項前段則規定：「犯最重本刑為五年以下有期徒刑
    以下之刑之罪，而受六個月以下有期徒刑或拘役之宣告者，
    得以新臺幣一千元、二千元或三千元折算一日，易科罰金。
    」比較修正前後之易科罰金折算標準，以九十年一月十日修
    正公布之規定，較有利於被告，則應依刑法第2條第1項但書
    ，適用九十年一月十日修正公布之刑法第41條第1項前段規
    定，定其折算標準。原審諭知被告起訴書附表二雖列房東蔡
    志平為被害人，因其並未有蔡志平如何受騙、被詐金額及其
    他資料之敘明，顯係贅載，附此敘明。
三、原審認被告事證明確，予以論罪科刑，固非無見，惟查，被
    告非常業犯，原判決認被告犯常業詐欺罪，自有不當。被告
    上訴否認犯罪，雖無理由，惟原判決既有上述不當之處，應
    予撤銷改判。爰審酌被告犯罪動機、目的、分擔之行為內容
    、詐欺之被害人人數、集團所得之金額、犯罪後態度等一切
    情狀，量處被告如主文第二項所示之刑，並諭知易科罰金之
    折算標準。扣案如附表三所示之物，存摺、提款卡為供存入
    詐欺所得金額之用，店務日誌與業務資料為記載前揭公司與
    被害公司業務往來所用，支票、印章、統一發票、名片、呼
    叫器、易通卡則為供前揭所設公司與被害公司業務往來所用
    ，分別為供本案犯行直接所用之物且各為共犯所有，均應依
    刑法第三十八條第一項第二款沒收。
據上論斷，應依刑事訴訟法第369條第1項前段、第364條、第299
條第1項前段、第300條，刑法第2條第1項、第28條、第56條 (修
正前)、第339條第1項、第41條第1項前段 (90年1月10日修正)、
第38條第1項第2款，刑法施行法第1條之1，修正前罰金罰鍰提高
標準條例第2條，現行法規所定貨幣單位折算新臺幣條例第2條，
判決如主文。
本案經檢察官蔡薰慧到庭執行職務。
中　　華　　民　　國　　96　　年　　4 　　月　　12　　日
　　　　　　　　　刑事第十二庭審判長法　官  蔡永昌
  　　　　　　　　　　　　　　　　  法　官  施俊堯
  　　　　　　　　　　　　　　　　  法　官  張正亞
以上正本證明與原本無異。
檢察官如不服本判決，應於收受送達後十日內向本院提出上訴書
狀，其未敘述上訴之理由者並得於提起上訴後十日內向本院補提
理由書（均須按他造當事人之人數附繕本）。
被告不得上訴。
                                    書記官  鄭信昱
中　　華　　民　　國　　96　　年　　4 　　月　　12　　日
附錄：本案論罪科刑法條全文
中華民國刑法第339條第1項
意圖為自己或第三人不法之所有，以詐術使人將本人或第三人之
物交付者，處5年以下有期徒刑、拘役或科或併科1千元以下罰金
。
以前項方法得財產上不法之利益或使第三人得之者，亦同。
前二項之未遂犯罰之。
